行　政　法　院　判　決　　　　　　　　　　　　　八十七年度判字第一四四○號
　　原　　　告　甲○○
　　被　　　告　基隆市稅捐稽徵處
右當事人間因營業稅事件，原告不服財政部中華民國八十六年十二月二十二日台財訴
字第八六○二七七九六四號再訴願決定，提起行政訴訟。本院判決如左︰
　　主  文
原告之訴駁回。
　　事  實
緣被告以原告未申請營業登記，擅自於民國八十三年間以包工不包料方式承包臺灣省
基隆市私立聖心高級中學（以下簡稱聖心中學）汽車實習工廠整建工程，共收取工程
款計新台幣（下同）五、二九一、六○○元，漏報銷售額，經財政部臺灣省北區國稅
局基隆市分局查獲，乃核定補徵營業稅二五一、九八一元，並依行為時營業稅法第五
十一條第一款規定按所漏稅額二五一、九八一元科處五倍之罰鍰一、二五九、九○○
元（計至百元止），未申請營業登記依營業稅法第四十五條規定科處罰鍰三、○○○
元，及未給予他人憑證依稅捐稽徵法第四十四條規定處以罰鍰二五一、九八一元。原
告不服，申經復查結果，依營業稅法第四十五條處罰鍰及依稅捐稽徵法第四十四條處
罰鍰部分均撤銷，依行為時營業稅法第五十一條第一款規定罰鍰部分，改依八十四年
八月二日修正公布之營業稅法第五十一條第一款規定所定倍數，按所漏稅額科處三倍
罰鍰七五五、九○○元（計至百元止），其餘維持原核定。原告仍表不服，提起訴願
，旋遭駁回，提起再訴願，經再訴願決定撤銷訴願決定及原處分關於違反營業稅法科
處罰鍰部分，駁回其餘再訴願。原告均不服，乃提起本訴。茲摘兩造訴辯意旨於次
：
原告起訴意旨及補充理由略謂：時代不斷在進步，社會各行業競爭劇烈，莫不加強研
究發展提高工作效率。目前營建工程進行施工已甚少派人監督按日計算工資，監工僅
負責工程品質而已。人工部份包括木工、水泥工、鐵筋捆紮工、水電工等均由各種行
業工人代表『即工頭』與承包商以口頭或書面約定『單位面積計算標準』後再按實際
施工數量計算工資。惟被告機關基隆市稅捐稽徵處曲解『單位面積計算標準』為工程
承包合約書，擴大解釋據以裁處鉅額稅款與罰鍰，因與事實完全不符，影響權益甚鉅
，茲分別就爭議部份說明如下：一、系爭工程合約書；查承包工程訂定合約有其必備
條件如工程種類、施工項目、價格、數量、完工日期、稅捐負擔、保固責任等；該系
爭合約書僅系借用工程合約用紙，填寫『單位面積計算標準』，根本未具備上述承包
工程要件。有聖心中學2.8.聖中總字第十一號函被告機關，證明原告未承包工程可
稽。二、再訴願決定以原告在談話筆錄坦承：『包工不包料』「由我找水泥工．．．
付款時交付工資表給聖心高中．．．』且工資表載明『工程負責人甲○○』顯見該工
程包工部份確由原告承包乙節：查聖心中學汽車實習工廠整建工程，該校於八十五年
四月十一日聖中總字第五十五號函被告機關表示：『為節省整建經費，故未洽營建公
司承造，自雇相關工人自行負責監工驗收，並無保固期限之問題．．．』。經查相關
工人有水泥工、木工、水電工、鐵筋捆紮工等由各行業別工人之工頭代表出面包工；
此處之『包工』與營造業承包商之承包工程有所不同。按營造業承包商之『包工』範
圍較大，如建造房屋應有鐵筋捆紮工、木工、水泥工、水電工等，且包工金額與給付
工資之間必定有差額，亦即利潤。但各業別工人工頭代表出面包工，領取工資並無差
額，即無利潤，非屬承包工程。原告經常在該校做臨時水泥工，故水泥工部份由原告
代找工人，因妻、子、女等皆為工人佔多數，故由原告當工頭，代表水泥工人出面與
學校約定『單位面積計算標準』後施工。完工後再按實際工作量計算工資，由學校以
工頭名義開立支票代領轉發給工人，並彙總工資表交給學校製作扣繳憑單申報國稅局
，至於工資表載明『工程負責人甲○○』字樣，乃營造業核發工資時之慣例，由誰代
表負責某項、某批之工作，乃備忘記載性質，以便嗣後之查考（按廠商負責人常因虛
報工資受牽連，為釐清責任免卻刑責，所要求而記載者）並不能據以認定為承包工程
，此種情形營造界作法一致，請逕行查詢便可明瞭。又聖心中學開立五、二九一、六
○○元支票均由原告兌領，該工程包工係以實際施工數量計算工資，有聖心高中7.
6.聖中總字第七八號函說明。即認定五、二九一、六○○元為汽車實習工廠整建工程
中之水泥工工資乙節本末倒置，並非事實。因如該金額之巨大工程，必有營造廠承包
才合法。按聖心中學汽車實習工廠整建工程水泥工部份按施工數量計算工資並無錯誤
，惟被告機關於八十五年間進行調查時該工程早已完工，該校已明白說明按實作計價
工程款為二、八五○、七八六元，亦即按實際施工數量計算汽車實習工廠整建工程中
水泥工部份之工資為二、八五○、七八六元，有該校帳載資料可稽，其餘屬何項工程
，應有詳帳可查，為何不進行調查其餘工資屬何項工程﹖施工日期是否相同﹖查聖心
中學為天主教所設立，有完善之會計制度應有公信力，既有明白記載，豈可含糊籠統
，按同一標準核定補徵稅款﹖實際上該項支票款尚包括其他教室、廁所、水溝等整修
工資，與汽車實習工廠整建工程中水泥工施工時間有所不同，不經過詳實調查草率核
定補稅，實在不符公平合理課稅原則，如何讓人信服。三、訴願決定以原告與聖心中
學主張無承包事實，但工資不由學校直接發給工人，透過原告轉交有悖常理駁回訴願
乙節，乃不明瞭目前各機關公司會計單位實際作業所致。按目前學校、機關、公司等
工資已不再直接發放現金給個人，均直接撥給各人在銀行或郵局帳戶，臨時工資、臨
時費用、旅費、加班費等，均由會計單位按領款單位指定人員之名義開立支票代領轉
發；行政機關亦以代表人名義開立支票由其轉發，被告應有所瞭解。該聖心中學發放
汽車實習工廠整建工程工資，木工由木工工頭、水泥工由水泥工工頭，代領轉發應屬
常理。其實代領轉發並非問題所在，其關鍵應在於代領轉發工資有無差額。如有差額
即表示有利潤，即可為承包工程，此部份業經被告機關基隆市稅捐稽徵處派人進行
調查，調查比例已達百分之七三，均未發現不符情形（有被告機關復查資料可稽），
既查無不符，即表示無差額、無利潤，應可認定並無承包之事實。四、查我國係用加
值型營業稅制度，承包商免繳營業稅可轉嫁給消費者負擔。以本案為例：聖心中學汽
車實習工廠整建工程中之水泥工部份，正式承包時工程為二、八五○、七八六元，營
業稅為一四二、五三九元，應由學校負擔，承包商僅負責營利所得稅。按財政部頒佈
之所得額標準計算營利所得額為二二八、○六二元，應繳納營利事業所得稅為四七、
○○○元，應無可能為區區四七、○○○元逃漏稅款，何況已按實申報扣繳資料仍需
繳納綜合所得稅，所以並無逃漏稅款之動機。尤其是聖心中學乃天主教所設立之學校
，會計制度健全，聲譽卓著頗具公信力，負責人為神職人員更無幫助承包商規避稅負
之道理。又聖心中學汽車實習工廠整建工程尚包括木工、水泥工、鐵筋捆紮工等，其
實營造界各行業所有人工部份均有類同情形；如能深入瞭解當可明瞭，倘僅就原告部
份究辦，亦有失公允。五、總之：『工程承攬合約書』與『單位面積計算標準』具備
要件不同，會計制度完善之聖心中學已證明原告並無承包工程，學校發放臨時工資仍
循會計作業慣例，開立支票給工頭代領轉發。既經被告機關查證未發現有不符情形，
亦即表示無差額、無利潤，應可認定無承包之事實。懇請鈞院判決撤銷再訴願、訴願
決定及原處分，發回原處分機關重為適法處分，以維原告之合法權益。
被告答辯意旨略謂︰(一)按「在中華民國境內銷售貨物或勞務及進口貨物，均應依本法
規定課徵營業稅。」及「營業人有左列情形之一者，主管稽徵機關得依照查得資料，
核定其銷售額及應納稅額並補徵之：一．．．三未辦妥營業登記，即行開始營業，或
已申請歇業仍繼續營業，而未依規定申報銷售額者。．．．」分別為營業稅法第一條
及第四十三條第一項第三款所明定。(二)查本件原告未申請營業登記，以包工不包料方
式承包聖心高級中學汽車實習工廠整建工程，自八十三年九月七日至同年十二月三十
日共收取工程款五、二九一、六○○元，漏報銷售額逃漏營業稅二五一、九八一元，
案經查獲，此有談話筆錄，支票存根、發包工程承攬書、薪資工資表等影本附卷可稽
，違章事實洵堪認定，本處核定補徵營業稅二五一、九八一元，揆諸上揭規定，並無
不合。(三)卷查系爭聖心高級中學汽車實習工廠整建工程，由原告簽訂工程承攬書，該
承攬書內容經提示原告，並經原告於八十四年六月五日談話筆錄坦承：「包工不包料
」「由我找水泥工．．．領款時交付工資表給聖心中學．．．」等情，且其交付之工
資表亦載明「工程負責人甲○○」，並蓋有原告印章，顯見該工程包工部分確由原告
承包。當時原告雖稱該工程款為二、八五○、七八六元，惟查聖心中學於八十四年七
月六日以八四聖中總字第七八號函檢送原告承攬系爭工程領款相關資料，並稱該整建
工程有關水泥工部分，係以實際施工數量分期計算工資，故無承攬總價。又聖心高級
中學依據該工資表金額五、二九一、六○○元開立同額之支票，均由原告分六次兌領
支票款，有中央信託局支票存根聯附卷可稽，足證原告承包系爭工程之工程款為五、
二九一、六○○元之事實甚明。原告及聖心高級中學事後雖主張無承包事實，僅係代
叫工人，交付工資表代領支票款轉發工資，顯係為規避稅負而作。訴稱各節，自不足
採。(四)綜上論述：原處分依法核處，並無不合，本件行政訴訟之提起並無理由，謹請
駁回。
    理  由
本件理由分兩部分說明之。
甲、補徵營業稅部分：按「在中華民國境內銷售貨物或勞務及進口貨物，均應依本法
規定課徵營業稅。」「營業人有左列情形之一者，主管稽徵機關得依照查得之資料，
核定其銷售額及應納稅額並補徵之：一．．．三未辦妥營業登記，即行開始營業，或
已申請歇業仍繼續營業，而未依規定申報銷售額者。．．．」分別為營業稅法第一條
及第四十三條第一項第三款所明定。本件原告未申請營業登記，以包工不包料方式承
包聖心中學汽車實習工廠整建工程，自八十三年九月七日至同年十二月三十日共領取
工程款五、二九一、六○○元等情，有原告在被告處接受談話之筆錄，原告與聖心中
學訂立之發包工程承攬書、原告領款支票之存根等件影本附原處分卷為證。被告因認
原告有未辦妥營業登記而開始營業而未依規定申報銷售額之違法事實，洵非無據。被
告進而依原告領款金額含稅計算，核定其銷售額為五、○三九、六一九元〔5,291,60
0元÷（1＋0.05）〕，應納稅額為二五一、九八一元（5,039,619元 ×0.05），並發
單補徵之。揆諸首開規定，尚無違誤。原告以系爭工程係受聖心中學委託代找工人施
工，領取工資，承攬合約書乃方便處理業務所填寫，並無承攬工程等情，申經復查結
果，以原告與聖心中學訂有工程承攬書，且工程款之支票均經原告兌領，其違章事證
明確為由，遂駁回其復查之申請。訴願、再訴願決定除持相同論見外，另以原告於八
十四年六月五日之談話筆錄已坦承以包工不包料方式承包系爭工程，工資表亦載明原
告為工程負責人，當時原告雖稱該工程款為二、八五○、七八六元，惟經被告查證結
果，聖心中學曾於八十四年七月六日以八四聖中總字第七八號函檢送原告承攬系爭工
程領款相關資料，並稱該整建工程有關水泥工部分，係以實際施工數量分期計算工資
，故無承攬總價，又原告計分六次兌領支票款，金額共計五、二九一、六○○元，有
聖心中學簽發中央信託局支票之存根聯附卷可稽，被告以該金額據以補稅，尚非無據
，原告及聖心中學事後雖稱無承包事實，僅係代叫工人、代領支票款轉發工資，並由
學校填發扣繳憑單，惟查工人既由學校雇請及製作扣繳資料，而工資不由學校直接發
給各工人，卻透過原告轉交，有悖常理，所訴不足採憑等由，遂駁回其訴願、再訴願
，經核均無不合。原告起訴主張：原告僅代表工人出面包工，均受聖心中學僱用承作
系爭工程，按實際施工數量計算工資，代領後悉數轉發，並無差價，無承包之事實，
雙方所訂工程合約內容，不具有一般承包工程合約之內容，工資表所列工程負責人僅
備忘性質，為營造業核發工資之慣例。被告認定之領款總金額，包括汽車實習工廠整
建工程水泥工部分以外之教室、所、水溝等整修各項，未經查證聖心中學帳載資料
，不符公平合理課稅原則。又聖心中學由原告代領工資轉發，乃各機關及公司行號通
例，原告未得差額利潤，無承包事實，況營業稅轉嫁消費者負擔，承包商僅需納營利
事業所得稅，原告無為逃漏區區營利事業所得稅而不按實申報營業稅必要。聖心中學
已證明無承包事實，以該校聲譽之卓著，無幫助原告逃稅之理，被告未詳調查，遽認
定有承包事實而核定補稅，與實情不符各云云。惟查被告認定之原告領款金額，係函
請聖心中學檢送原告承包該校汽車實習工廠整建工程之領款憑證，依其付款支票存根
計算而得，且觀該存根所載用途，悉屬水泥粉刷或工程工資，與雙方所訂工程承攬書
上載工程範圍水泥粉刷及貼磁磚相符，而無原告所稱水溝、教室、所之整建等相關
記載，是原告指該總額另有水溝、教室、所整建等項目之工資云云，並不可採。又
原告提出之工資表係供聖心中學報帳之用，如謂工人由聖心中學直接僱用，通常以時
日計算工資，豈有如工程承攬書所附施工計價標準以各種施工項目單位面積及砌磚數
量計價者，況聖心中學如何計算工資，悉無資料，據何而發給工資。觀工資表僅列領
款人個人資料及總金額，顯係原告領款時用以代替發票持向聖心中學請款者，其上有
記載工程負責人為原告者，有未記載者，其記載者係以括弧附記於請款金額、受款人
之後，尤見係供請款之用，難認係聖心中學直接僱用工人之證明。亦難因工資表所載
金額與聖心中學簽發支票付款金額相同，即謂原告無差額利潤，純屬代發工資之性質
。雖被告函查工資表上各領款人，多數復函確領受該金額，第僅供原告持向聖心中學
請款報銷之用，已如上述，不足證明各該領款人直接受僱於聖心中學之事實。又原告
承包工程，本不以訂立承攬契約為必要，殊不能以其所訂承攬書內容無一般營造業者
常有之內容，即否定其與聖心中學間之承包工程關係，而承包工程，有包工者，有包
工並包料者，原告已自陳其包工承作系爭工程，核與聖心中學付款原告一人，及雙方
訂有承攬書情節相符，自不能謂非承攬工程而營業之性質。又聖心中學函述本件無承
包事實，乃原告代叫工人代發工資之情形，既不符常理，自非可採。至於聖心中學就
木工、鐵筋捆紮工等部分之付款情形，有無類似本案情形，與本案判斷無關。原告指
各該部分有類同本案未辦營業登記而營業並漏報銷售額之違章事實，為被告應另案調
查之問題，不能據以謂本案之究辦有失公允。從而此部分之起訴意旨非有理由。
乙、違反營業稅法科處罰鍰部分：按提起行政訴訟，以違法之行政處分損害其權利為
前提，並以有起訴請求撤銷違法處分之實益為必要。其無起訴必要者，自非所許，應
以判決駁回之。查被告就原告前部分之違法事實除補徵稅款外，並依行為時營業稅法
第五十一條第一款規定按所漏稅額二五一、九八一元科處五倍之罰鍰一、二五九、九
○○元（計至百元止），依營業稅法第四十五條規定科處罰鍰三、○○○元，及依稅
捐稽徵法第四十四條規定處以罰鍰二五一、九八一元。原告不服，申經復查結果，依
營業稅法第四十五條罰鍰及依稅捐稽徵法第四十四條罰鍰部分均經撤銷，依行為時營
業稅法第五十一條第一款規定罰鍰部分，經改依八十四年八月二日修正公布之營業稅
法第五十一條第一款規定所定倍數，按所漏稅額科處三倍罰鍰七五五、九○○元（計
至百元止）。關於依營業稅法第五十一條第一款科處罰鍰部分，原告提起訴願，固遭
駁回，第經原告提起再訴願，已經再訴願決定撤銷此部分之訴願決定及原處分（復查
決定），回復被告就此部分重為復查之階段，即原告申請復查救濟中，在被告未重為
復查決定前，尚難認必為原告不利之決定，自無訴請撤銷之必要，依前述說明，此部
分應從程序判決駁回原告之訴。
據上論結，本件原告之訴為無理由，爰依行政訴訟法第二十六條後段，判決如主文。
中    華    民    國     八十七      年      七      月      十七       日
                    行 政 法 院 第 三 庭
                                審 判 長 評  事      陳  石  獅
                                         評  事      趙  永  康
                                         評  事      高  啟  燦
                                         評  事      蔡  進  田
                                         評  事      鄭  淑  貞
右  正  本  證  明  與  原  本  無  異
                                         法院書記官  郭  育  玎
中    華    民    國     八十七      年      七      月      十八       日
